ACORDAO-COMPLETO-2496813

ACÓRDÃO 2790/2021 ATA 46/2021 - PLENÁRIO

VISTOS, relatados e discutidos estes autos de relatório de auditoria realizado nas obras de adequação de capacidade e duplicação da BR116, no estado do Rio Grande do Sul, entre os municípios de Porto Alegre e Pelotas, licitadas pelo Departamento Nacional de Infraestrutura de Transportes (DNIT) por meio da Concorrência 342/2010-00, Lote 1  (segmento: km 300,54 ao km 325,00) , objeto do Contrato 457/2012.
ACORDAM os Ministros do Tribunal de Contas da União, reunidos em sessão do Plenário, diante das razões expostas pelo relator, em: 
9.1. acolher, com fundamento no art. 250, inciso V, § 1º c/c § 7º do Regimento Interno do TCU, as manifestações apresentadas pelo Departamento Nacional de Infraestrutura de Transportes (DNIT) e pelas empresas Magna Engenharia Ltda. (CNPJ: 33.980.905/000124) e Constran S/A Construções e Comércio (CNPJ: 61.156.568/000190) em recuperação judicial;
9.2. dar ciência ao Departamento Nacional de Infraestrutura de Transportes (DNIT) , com fundamento no artigo 9º, inciso II, da Resolução-TCU 315/2020, que a não-implementação de novos estudos e análises necessários ao correto diagnóstico da situação das obras em terra armada nos acessos ao viaduto da Barra do Ribeiro (Contrato 457/2012) , em razão de trincas, umidade, vegetação e outras patologias, decorrentes de descompasso entre etapas da obra, com vistas a aferir a estabilidade e integridade da estrutura, está em desacordo com as atribuições previstas no artigo 172, incisos II, VI, VIII e X, e no artigo 159, inciso IV, do Regimento Interno do DNIT, e com o item 5.1.1, alíneas "g" e "j", o item 6.1.3, 2º parágrafo e o item 8.1 do Manual de Gestão e Fiscalização de Contratos do DNIT de 2020, para dar suporte às ações de coordenação previstas no artigo 155, incisos II e IX, do referido regimento;
9.3. determinar a juntada de cópias do relatório de auditoria (peça 24) , da instrução técnica, bem como do relatório, do voto e do acórdão que prolatado ao processo TC Processo 003.063/2012-7;
9.4. encaminhar ao Departamento Nacional de Infraestrutura de Transportes (DNIT) e às empresas Constran S/A Construções e Comércio em recuperação judicial e Magna Engenharia Ltda. cópia do acórdão proferido, bem como do relatório e do voto que fundamentam; 
9.5. arquivar o presente processo, com fundamento no art. 250, inciso I c/c § 1º do Regimento Interno do TCU.

Relatório de auditoria, no âmbito do Fiscobras 2019, nas obras de adequação de capacidade e duplicação da BR-116/RS, Lote 1 (segmento: Km 300 ao Km 325), entre os municípios de Porto Alegre e Pelotas. Análise das oitivas.

Departamento Nacional de Infraestrutura de Transportes.

3. Interessados/Responsáveis:
3.1. Interessados: Congresso Nacional (vinculador); Constran S/a-construções e Comércio (61.156.568/0001-90); Departamento Nacional de Infraestrutura de Transportes (04.892.707/0001-00); Magna Engenharia Ltda (33.980.905/0001-24).

13.1. Ministros presentes: Ana Arraes (Presidente), Walton Alencar Rodrigues (Relator), Augusto Nardes, Raimundo Carreiro, Bruno Dantas, Vital do Rêgo e Jorge Oliveira.
13.2. Ministros-Substitutos convocados: Augusto Sherman Cavalcanti e Marcos Bemquerer Costa.
13.3. Ministro-Substituto presente: André Luís de Carvalho.

WALTON ALENCAR RODRIGUES

Adoto, como relatório, instrução acolhida pelo escalão dirigente da Secretaria de Fiscalização de Infraestrutura Rodoviária e de Aviação Civil (SeinfraRod) :
INTRODUÇÃO
Tratase de análise das respostas às oitivas relativas aos indícios de irregularidade encontrados em auditoria nas obras de adequação de capacidade e duplicação da BR116, no estado do Rio Grande do Sul, entre os municípios de Porto Alegre e Pelotas, licitadas pelo Departamento Nacional de Infraestrutura de Transportes (DNIT) por meio da Concorrência 342/201000, Lote 1 (segmento: km 300,54 ao km 325,00) , objeto do Contrato 457/2012.
HISTÓRICO
Foi realizada uma série de auditorias no âmbito do Fiscobras 2019, cujo objeto contempla os contratos elencados na Tabela 1 a seguir, referentes aos nove lotes de duplicação da BR-116/RS:
Tabela 1 - Contratos fiscalizados
	Lote
	Contrato
	Processo TCU

	1
	457/2012
	Processo 008.060/2019-3

	2
	458/2012
	Processo 008.059/2019-5

	3
	459/2012
	Processo 008.057/2019-2

	4
	460/2012
	Processo 008.064/2019-9

	5
	461/2012
	Processo 008.065/2019-5

	6
	462/2012
	Processo 008.061/2019-0

	7
	463/2012
	Processo 008.066/2019-1

	8
	464/2012
	Processo 008.067/2019-8

	9
	465/2012
	Processo 008.068/2019-4

O Contrato 457/2012 foi firmado entre o DNIT e a empresa Constran S/A Construções e Comércio (valor inicial a preços iniciais  PI, R$ 118.021.226,47, ref. set./2009) . No relatório de fiscalização (peça 24, p. 3) , foram apontados os seguintes achados:
a) serviços deteriorados pela exposição prolongada a intempéries, decorrente do descompasso entre as etapas da obra e da atuação inadequada da fiscalização do DNIT, da supervisora e da construtora; e 
b) atrasos na execução da obra constituem fato antieconômico e ineficiente.
Como resultado da auditoria no Lote 1, foi proposto o seguinte encaminhamento pela equipe de fiscalização (peça 24, p. 3-4) :
a) promover audiências e oitivas dos responsáveis pela deterioração de serviços executados; 
b) recomendar ao DNIT que:
b.1) providencie os estudos e análises necessários ao correto diagnóstico da situação das obras em terra armada nos acessos ao viaduto da Barra do Ribeiro;
b.2) inclua, no cronograma de execução de suas obras rodoviárias, prazo suficiente para a expedição das licenças de utilização das áreas de apoio (jazidas) , ou, como solução alternativa, somente expeça a ordem de início dos serviços após a certificação de que a quantidade de jazidas com licenças expedidas seja em número suficiente para permitir o trabalho em campo sem comprometimento do cronograma físico da obra; e
c) promover a juntada de cópias do presente relatório de auditoria, bem como do Relatório, do Voto e do Acórdão que vier a ser prolatado aos processos TC 003.063/20127 e TC 017.210/20178.
Frise-se que achados semelhantes estão sendo tratados no âmbito dos demais processos da BR-116/RS, elencados na Tabela 1. Ademais, ressalta-se que já foram prolatados os Acórdão 3139/2020-TCU-Plenário (Lote 3) , 339/2021-TCU-Plenário (Lote 3) , 3.041/2019-TCU-Plenário (Lote 4) , 3.185/2020-TCU-Plenário (Lote 4) , 1.003/2021-TCU-Plenário (Lote 4) e 3.042/2019-TCU-Plenário (Lote 8) , todos de relatoria do Ministro Walton Alencar Rodrigues.
Por meio de despacho (peça 26) , o secretário da unidade técnica, em encaminhamento distinto do proposto pela equipe de auditoria, e em observância ao Memorando Circular 30/2012Segecex, de 25/7/2012, considerou pertinente separar as etapas de oitiva e audiência, nos seguintes termos (peça 26, p. 3) :
Assim sendo, proponho que preliminarmente à audiência proposta sejam realizadas as oitivas do DNIT, da executora e da supervisora quanto aos achados apontados no relatório, bem como que sejam deixadas para momento posterior a expedição das recomendações alvitradas e a promoção de juntada de peças do processo aos autos de interesse.
Assim, foram feitas as oitivas do DNIT, da empresa construtora, Constran S/A Construções e Comércio em recuperação judicial e da empresa supervisora, Magna Engenharia Ltda., conforme Tabela 2.
Tabela 2 - Oitivas dos responsáveis 
	Responsável
	Ofício
	Ciência de Comunicação (AR) 
	Resposta à oitiva

	Departamento Nacional de Infraestrutura de Transportes  DNIT
	674/2019 (peça 27) 
	Peça 32
	Peça 37

	Magna Engenharia Ltda. (CNPJ: 33.980.905/000124) 
	675/2019 (peça 28) 
	Peça 30
	Peça 40

	Constran S/A Construções e Comércio em recuperação judicial (CNPJ: 61.156.568/000190) 
	676/2019 (peça 29) 
	Peça 31
	Peças 42 a 46

	Fonte: peça 47

A título de informação, a Constran entrou, em 17/7/2017, com pedido de recuperação judicial junto à 2ª Vara de Falências e Recuperações Judiciais da Comarca de São Paulo (TJSP) , processo 1069420-76.2017.8.26.0100. A concessão da recuperação judicial ocorreu em 10/8/2018 (peça 60) .
O exame técnico que se segue será realizado pela ordem de itens da oitiva, conforme tópicos I (deterioração dos serviços de base de brita graduada) e II (deterioração de serviços relacionados à terra armada) , com análise da responsabilidade dos manifestantes em tópico específico (tópico III) .
Além da análise das respostas às oitivas, em virtude da existência de encaminhamentos pendentes propostos no relatório de fiscalização, será verificada também a pertinência da manutenção desses (tópico IV) .
EXAME TÉCNICO
I.	Oitiva sobre a deterioração dos serviços de base de brita graduada, decorrente do descompasso entre etapas da obra.
Conforme será detalhado adiante, as respostas apresentadas pelo DNIT, pela construtora e pela supervisora são, em essência, semelhantes, e se resumem basicamente a quatro questões: aumento nos preços dos materiais betuminosos; proteção da base com a execução da camada de CBUQ em curto prazo; insuficiência de recursos para a obra; e imbróglio sobre a renovação ou não da garantia contratual por parte da construtora. Portanto, as respostas às oitivas serão elencadas e analisadas conjuntamente. Apenas questões específicas, ou respostas conflitantes, serão expostas e tratadas separadamente ao final deste tópico I.
I.1 	Resposta do DNIT (peça 37) , supervisora (peça 40) e construtora (peças 4246) :
Inicialmente, são apresentados dados mostrando que os serviços de base de brita graduada foram executados durante os anos de 2014 a 2016 (peça 37, p. 4 e peça 40, p. 5) .
O DNIT, a supervisora e a construtora tecem comentários acerca da súbita elevação de preços dos insumos asfálticos (peça 37, p. 5, peça 40, p. 7 e peça 42, p. 14, respectivamente) . Transcrevese a seguir trecho da manifestação da autarquia (peça 37, p. 5) :
A produção do revestimento asfáltico foi drasticamente afetada pela mudança na política de preços aplicada pela Petrobrás, principal fornecedora dos ligantes asfálticos utilizados nas misturas betuminosas, no final do ano de 2014, como demonstrado pela correspondência da Executante CT:030/2015BR116Lote1 (SEI 4264832) , acarretando em desequilíbrio econômicofinanceiro ao contrato 457/2012 conforme alegações da Executante. Com este posicionamento a Executante optou por diminuir o ritmo de implantação do revestimento asfáltico na rodovia, aguardando a solução para o citado desequilíbrio. Porém esta resolução que autorizou este tipo de reajustamento somente foi efetivamente regularizada na IN n°6 DNIT/Sede em 8 de março de 2019, depois somente de várias tentativas frustradas pelo DNIT de solucionar a questão. Não menos importante é citar que este fato e este procedimento foi sentido e observado em praticamente a totalidade de obras rodoviárias de grande porte no país e não apenas nesta obra.
O DNIT, a supervisora e a construtora apresentam alegações sobre as extensões de pavimento executadas e a capacidade de produção de CBUQ (peça 37, p. 4-5, peça 40, p. 6 e peça 42, p. 13, respectivamente) . Transcreve-se a seguir excerto da manifestação da autarquia (peça 37, p. 4-5) :
Podemos assim concluir que os 14,83 km foram executados ao longo de 20 meses, ou seja, 0,74 km/mês, de um modo contínuo e normal. Dos segmentos acima referidos destacase que todos estavam imprimados (aplicação CM30) que visa a impermeabilização da camada ou haviam recebido a cobertura da primeira camada de asfalto, ou seja, não havia BBG sem algum tipo de proteção.
Ocorre que parte destes 14,83 km foram protegidos com CBUQ, mais precisamente 7,22 km na pista principal. Ao verificarmos o trecho executado de base somente com a imprimação chegase a 51,3% do total, ou seja, 7,61 km de pista.
 (...) 
Aqui cabe pensarmos que o terrapleno também necessita de proteção quando concluído e que a melhor proteção é a base ao menos imprimada, pois qualquer etapa anterior (subbase por exemplo) não impermeabilizaria o pavimento. Isto também permite o enleivamento que representa proteção de serviço executado. Deste modo, concluímos ser absolutamente pertinente o trabalho contínuo de execução de BBG com imprimação.
Em contrapartida, ao analisarmos a produção, o ritmo de implantação da camada de CBUQ sobre a base encontramos um cenário bem diferente. A Constran tinha instalada uma usina que podia produzir em média 800 ton./dia (Usina tipo CIBER UACF 17P1 Advanced produção de 80 a 120 ton./hora) . Ora, em 1 km de pista principal vemos que 1000* (4,7+3,7) *0,05*2,4=1.012 ton., ou pista completa, 1000*11*0,05*2,4=1.320 ton. Podemos dizer que, em média, a cada 1,26 dias teríamos 1 km de BBG protegida com CBUQ na pista principal, ou a cada 1,65 dias toda a pista. Desta forma, os 7,61 km de BBG protegidos somente com imprimação poderiam ser protegidos com CBUQ em 8,7 dias (pista principal) ou 12,55 dias pista total.
Levando em consideração a diferença de tempo necessária para executar 1 km de BBG e proteger este 1 km com CBUQ, concluímos que a defasagem de cronograma apontada pelos Auditores do TCU simplesmente não existe. Deve haver segmentos com Base concluída para que possa ser implantado o revestimento. Não é possível que execução de BBG e CBUQ andem juntos no mesmo ritmo. É imprescindível que haja uma extensão razoável de base executada sob pena de alterarmos drasticamente a produção da equipe de CBUQ. O conhecimento e vivência em obras deste tipo nos ajudam a chegar a esta conclusão.
A supervisora alega ainda que os serviços de base não foram descartados (peça 40, p. 9) :
 (...) A Supervisão em conjunto com a Fiscalização buscou atentar para necessidade de reserviços com a retomada da implantação da obra e assim o fez, realizando a quantificação de serviços necessários a renovação desta camada de base implantada, a qual mais uma vez cabe destacar não está sendo descartada e sim reciclada (reestabilizada) na rodovia para melhorias principalmente de caráter superficial (buracos e desgaste) .
Ademais, o DNIT alega a limitação de recursos financeiros disponibilizados à obra (peça 37, p. 5) :
Para uma avaliação mais abrangente do andamento da obra se faz também necessário conhecer a evolução dos recursos disponibilizados para duplicação da BR 116/RS pelo OGU  Orçamento Geral da União. No quadro a seguir vemos que até 2014 tínhamos um nível e a partir de então um patamar muito inferior de investimentos, o que propiciou uma diminuição no ritmo da obra, aumentando a incerteza em relação as condições de execução em especial de CBUQ, pois este como já frisamos necessita de uma boa cancha disponível assim como recursos.
 (...) 
Até então julgamos não haver nenhuma influência negativa da fiscalização no andamento da obra, visto que o desequilíbrio nos preços dos insumos asfálticos e a diminuição de recursos no OGU ultrapassam completamente a competência administrativa em questão.
A supervisora e a construtora apresentam alegações semelhantes à transcrita acima, conforme peça 40, p. 5 e peça 42, p. 15, respectivamente.
Por fim, o DNIT alega que a construtora, em dezembro de 2016, não renovou as garantias contratuais, obrigando a autarquia a paralisar os serviços, nos seguintes termos (peça 37, p. 5) :
 (...) no final de dezembro de 2016 venceram as garantias contratuais da Constran e simplesmente não foi apresentada ao DNIT a devida renovação. Face a isto, em 15/fev/2017 o DNIT determinou a paralisação dos serviços no lote 1 (SEI 4264815) até a renovação das garantias que, conforme dito, não foram apresentadas.
Como se sabe, a situação evoluiu para rescisão contratual e continuidade das obras pelo Exército Brasileiro. Ao efetivarse o TED 919/2018, onde o 1° Batalhão Ferroviário do Exército assumiu a execução dos remanescentes da obra, foram realizadas inspeções visuais ao longo do segmento do Lote 1 e ensaios de deflexão com viga Benkelman, os quais apontam para um desgaste apenas superficial da camada e tão somente em segmentos restritos onde o tráfego local, juntamente com a exposição prolongada as intempéries, demonstram desgastes.
Em alegação divergente à do DNIT, a construtora afirma não ter tido culpa na questão da não renovação das garantias contratuais, nos seguintes termos (peça 42, p. 68) :
Mesmo assim, ao contrário do quanto afirma o DNIT, a CONSTRAN APRESENTOU GARANTIA CONTRATUAL através da Correspondência CT 010/2017 (...) , mas que, por motivos que desconhece, não foi aceita.
Certamente, Excelências, não se pode supor que o mercado não reaja às incertezas causadas pelo Contratante, não se podendo simplesmente atribua à CONSTRAN a responsabilidade pela dificuldade na obtenção da garantia como pretende em sua resposta1, mesmo porque, apesar de tais dificuldades, obteve a garantia necessária, assim como nos anos anteriores.
 (...) 
Nesse sentir, a CONSTRAN apresentou a Carta Fiança n° 390201 emitida pela Seguradora Infinite Bank S/A, no valor de R$ 9.178.525,31 (...) , a qual, não se sabe por qual motivo, a própria Contratante (DNIT) , por meio do ofício n° 228/2017/CGCONT/DIR/DNIT, não a aceitou, exigindo que outra garantia fosse apresentada.
Após o DNIT não ter aceitado a garantia, no final do mês de maio de 2017 a própria seguradora informou que procedeu ao cancelamento da Carta Fiança, conforme comunicação enviada à Contratante, onde consta expressamente que o motivo do cancelamento foi "negativa do beneficiário/CREDOR".
 (...) 
É inverídica, portanto, a afirmação do DNIT de que pela 'Constran simplesmente não foi apresentada ao DNIT a devida renovação' de modo que 'face a isto, em 15/fev/2017 o DNIT determinou a paralisação dos serviços no lote 1 (SEI 4264815) até a renovação das garantias'.
Como se infere dos documentos, a paralisação decorreu de inexistência de verbas (motivo da própria ordem de paralisação) , devendo ser observado que a Carta Fiança obtida pela Constran somente foi cancelada em razão de sua não aceitação pelo DNIT já em maio de 2017, quando a mencionada ordem de paralisação é de fevereiro de 2017.
I.2 	Análise:
Elevação nos preços dos materiais betuminosos
Quanto ao aumento dos preços dos materiais asfálticos, o DNIT reconheceu que esta situação gerou grandes dificuldades em todos os lotes da BR-116/RS, assim como em obras da Autarquia pelo país, pois nesse período houve uma alteração radical da política de preços dos materiais asfálticos pela Petrobrás, com aumentos quase bimestrais que impactaram o equilíbrio contratual, o que teria gerado custos não cobertos pelo reajustamento anual dos contratos.
Sobre a alegação, do DNIT, da supervisora e da empresa executora, de que o normativo autorizando o reajustamento (reequilíbrio) teria sido criado apenas em 2019, discorda-se, dado que, já em 2015, o DNIT expediu normativo que estabelecia critérios para o reequilíbrio econômico-financeiro de contratos decorrente do acréscimo dos custos dos materiais betuminosos.
Inicialmente em 23/3/2015, foi editada a Instrução de Serviço IS/DG/DNIT 2/2015, que foi substituída pela IS/DG/DNIT 4/2015 em 13/7/2015. Foram expedidas ainda, tratando do mesmo assunto, a IS/DG/DNIT  2/2016 e a IS/DG/DNIT 15/2016. Outra solução foi apresentada pelo DNIT em 16/5/2019, após quatro anos do início da defasagem dos preços, mediante Instrução de Serviço 15 de 23/7/2019 (peça 61) .
Há que se reconhecer, então, ter havido uma situação potencial de desequilíbrio contratual relativa aos materiais betuminosos, tanto que normas foram criadas para tratar a questão.
É fato que não houve demonstração pela contratada, por meio de provas robustas e detalhadas, conforme previsto nas instruções de serviço editadas pelo DNIT, de que a execução das camadas asfálticas passíveis de serem atacadas à época geraria condição de desequilíbrio insuportável, visto que, além da solicitação do reequilíbrio por parte da empresa, feita à Superintendência Regional do DNIT no Rio Grande do Sul - SRRS em 24/3/2015 (peça 37, p. 19) , não há registros de continuidade do pleito, no processo administrativo do contrato, nem pela procedência nem pela negativa do pedido.
Entretanto, apesar de o alegado desequilíbrio contratual não justificar a Constran não ter executado a camada de CBUQ, em proteção à base concluída e imprimada, não se pode afastar o fato de que a expressiva alta dos preços dos materiais betuminosos, ocorrida no final de 2014, associada à conjuntura de atrasos de pagamentos e de restrição orçamentária generalizada em todos os lotes, caracterizavam uma situação de incerteza quanto ao equilíbrio entre as receitas e despesas após o início de 2015.
Por fim, é possível presumir-se que só não ocorreu maior degradação dos serviços executados, face à proteção da base já concluída, com a execução tempestiva da imprimação sobre essa camada, bem como da proteção do terrapleno concluído, com a execução de base. 
Proteção da base com a execução da camada de CBUQ em curto prazo
Concorda-se com o DNIT que a imprimação atua como camada protetora para a base, inclusive tal característica é abordada na Especificação de Serviço - ES/DNIT 144/2014 (peça 58, p. 2) : "Imprimação consiste na aplicação de material asfáltico sobre a superfície da base concluída, antes da execução do revestimento asfáltico, objetivando conferir coesão superficial, impermeabilização e permitir condições de aderência entre esta e o revestimento a ser executado."
Igualmente, procede a argumentação de que não havia camada de base sem algum tipo de proteção, visto que, em exame às medições constantes do SIAC, restou confirmada que ao longo da execução da pavimentação, os serviços de base e imprimação sempre foram executados pari passu (peça 62) . 
No entanto, sabese também que esta camada protetora é provisória, enquanto não se executa a camada superior, no caso em questão, o concreto betuminoso usinado a quente  CBUQ. A questão da provisoriedade da camada de imprimação também é delineada na ES/DNIT 144/2014 (peça 58, p. 3) : "O tempo de exposição da base imprimada ao tráfego, depois da efetiva cura, deve ser condicionado ao comportamento da mesma, não devendo ultrapassar trinta dias."
Ademais, a ES/DNIT 144/2014 indica a responsabilidade sobre a execução e elenca alguns causadores de dano ao serviço (peça 58, p. 2) : "É responsabilidade da executante a proteção dos serviços e materiais contra a ação destrutiva das águas pluviais, do tráfego e de outros agentes que possam danificálos.". 
Portanto, da leitura do normativo do DNIT, inferese que o serviço de imprimação sobre a base tem característica protetora, mas de caráter provisório, devendo ser tomados os cuidados devidos para a sua preservação. Inferese também que a construtora é responsável pela proteção da camada de base imprimada, sendo que esse cuidado se refere aos cuidados temporários, enquanto não se executa a camada superior em tempo devido. 
De toda forma, o que se verificou, no caso concreto ora tratado, não foi a deterioração dos serviços no prazo de trinta dias, estabelecido na norma, por negligência da empresa, visto que a base estava imprimada, mas sim a degradação pelo longo tempo (superior a dois anos) transcorrido sem a execução do CBUQ. 
Concorda-se, também, com a alegação da construtora de que é necessário haver segmento com extensão razoável de base de brita para que a implantação do revestimento seja feita sem interrupções. No entanto, a validade de tal fato não deve sobrepor às cautelas necessárias com a proteção dos serviços já executados.
Nesse ponto, não se pode deixar de reconhecer que a paralisação em fevereiro de 2017, determinada pelo DNIT, por esgotamento de saldo de empenho e indisponibilidade de recursos para empenho para as obras da BR-116/RS, constitui fato alheio às partes e contribuiu para o longo tempo de exposição da base imprimada, sem proteção.
Apesar de haver trechos de base imprimada, expostas há longo período, não se pode discordar da fiscalização de que o terrapleno executado deve ser protegido, com a execução de base, seguida pela imprimação, sob pena de degradação. 
Nesse sentido, presume-se que a fiscalização, frente à escassez de recursos iniciada ao final de 2014, teve de tomar algumas decisões, em desfavor de outras, ou seja, proteger a base imprimada executada ou proteger o terrapleno executado. De toda forma, qualquer opção poderia resultar em perda de serviços. 
Sobre a alegação de que seria possível a execução de CBUQ cobrindo a camada de base em um curto prazo, chega-se às conclusões adiante expostas.
Considerando a informação prestada pelo fiscal do DNIT, pela construtora e pela supervisora de que a usina de asfalto utilizada na obra era do modelo "Ciber UACF 17 P1 Advanced", verificouse que a produtividade desse equipamento varia de 80 a 120 t./h, conforme informação constante do catálogo técnico da usina de asfalto "Ciber UACF 17 P1 Advanced", (peça 49, p. 10) . 
Tal produtividade é semelhante à prevista na composição do Sistema de Custos Rodoviários do DNIT - SICRO 2, composição auxiliar "1 A 01 390 03  Usinagem de CBUQ (binder) ", para o equipamento "E147  Usina de Asfalto a Quente  90/120 t/h com filtro de manga", que tem produtividade de 90 a 120 toneladas por hora. Assim, podese considerar que a produtividade da usina de asfalto então empregada na obra é equivalente à prevista no Sicro 2.
Sobre os cálculos apresentados, devese fazer uma correção na produtividade adotada pelo DNIT e pela construtora. Para se calcular o tempo necessário para se executar um certo quantitativo de CBUQ, deve ser adotada a produtividade do serviço "Concreto Betuminoso Usinado a Quente - 'binder'" e não a produtividade de um dos equipamentos que compõe o serviço auxiliar "Usinagem de CBUQ (binder) ". Assim, para o cálculo do tempo que se levaria para executar uma camada de CBUQ de 5 cm em toda a extensão do segmento que estava com apenas base imprimada, deve ser adotada a produtividade de 75 toneladas/hora e não as 100 toneladas/hora constantes do cálculo dos responsáveis.
O fiscal da obra informa que a extensão de base apenas com imprimação é de 7,61 km (peça 37, p. 5) . A construtora alega extensão próxima, de 7,22 km (peça 42, p. 13) . Já a supervisora informa uma extensão sem CBUQ de 10,27 km (peça 40, p. 6) . A discrepância nos números se deve ao fato de a supervisora considerar, além da extensão da pista principal, os serviços nas "áreas especiais" (retornos, tapers, acessos, etc.) .
Assim, em um dia normal de trabalho com duração de oito horas, seria possível executar 600 toneladas de CBUQ (8 h x 75 ton./h) . Considerando que a extensão do trecho somente com a base imprimada é de 10,27 km, a largura da plataforma a executar o CBUQ de 10,7 m, a espessura da 1ª camada de CBUQ de 5 cm e a densidade da massa asfáltica de 2,4 t/m3, temse que a massa total do serviço a executar seria de: 10.270 m x 10,7 m x 0,05 m x 2,4 t/m3 = 13.186,68 toneladas. Desse modo, em tese, de acordo com a produtividade prevista no Sicro, seria possível recobrir com CBUQ a camada de base descoberta em 22 dias de trabalho  (13.186,68/600) .
A título de ilustração, relata-se que, no conjunto de obras licitadas por meio do mesmo edital (Concorrência 342/201000) , Lote 4 - Contrato 460/2012, empreendimento com características semelhantes em porte e complexidade, foram medidos, em fevereiro, março e abril de 2019, as seguintes quantidades mensais (em toneladas) do serviço "CBUQ - capa de rolamento": 14.602,329, 12.770,806 e 15.514,185, respectivamente (peça 52, p. 2, 14 e 26) . Portanto, foram executadas quantidades mensais compatíveis com o calculado no parágrafo anterior.
Portanto, em que pese o cálculo de um prazo maior que o alegado pelos responsáveis, concordase que a 1ª camada de CBUQ, cobrindo a base de brita graduada, poderia, teoricamente, ser executada em prazo relativamente curto (cerca de 22 dias) , mitigando o descompasso apontado. 
No entanto, a hipótese de se executar o CBUQ em curto prazo, na obra objeto do Contrato 457/2012, não se verificou na prática, dado que, durante a fiscalização realizada em 2019, o referido contrato já estava encerrado e ainda permaneciam trechos descobertos.
Assim, deve ser esclarecido que a irregularidade apontada no relatório de auditoria não se limitou apenas à diferença nas extensões executadas das camadas de base e de CBUQ, mas principalmente ao longo tempo transcorrido após a execução da base sem a proteção da camada de CBUQ, que acarretou a deterioração de segmentos da base, mesmo imprimada.
Sobre a justificativa de que os serviços de base degradados não foram descartados, cabe esclarecer que, apesar de válida a alegação, a necessidade de reciclagem dos pontos com base degradada gerou dispêndios extras aos cofres do DNIT. 
Conforme descrito no relatório de auditoria, uma nova contratação, firmada por meio do Termo de Execução Descentralizada - TED 919/2018, assinado em 18/12/2018, com a obra delegada ao Exército Brasileiro, englobou os remanescentes das obras objeto do Contrato 457/2012 (Lote 1) e do Contrato 458/2012 (Lote 2) . Dentre os serviços constantes do orçamento desse TED consta o serviço "reciclagem de base", com o valor total de R$ 1.192.877,89 (ref. jan./2018) para o Lote 1 (peça 50, p. 15) .
Portanto, apesar de os serviços de base degradados não terem sido descartados, para o seu reaproveitamento, foi estimado um valor superior a um milhão de reais, gasto que, evidentemente, não seria necessário caso a degradação fosse evitada.
Insuficiência de recursos destinados à obra
Em relação à alegada insuficiência de recursos financeiros para a obra, o argumento de escassez será analisado com base em: consulta aos valores empenhados à funcional programática da obra; constatação de atrasos nos pagamentos à construtora; e suspensão dos serviços por insuficiência de recursos. 
Inicialmente, cabe fazer um encadeamento dos motivos que contribuíram para a deterioração da base imprimada. Em primeiro lugar, está a falta de execução da camada de CBUQ, seguida pelo longo tempo em que esse serviço esteve exposto a intempéries e tráfego local. Entende-se que esses dois motivos advêm da mesma origem, que foi a restrição orçamentária. Nesse caso, com a redução de valores empenhados, a construtora executou determinados serviços, em detrimento de outros. Da parte da Administração, ocorreram os atrasos de pagamentos, seguida da paralisação por esgotamento de saldo de empenho, culminando com a extinção do contrato, fatos que contribuíram sobremaneira para o longo tempo de exposição desses serviços.
Em análise dos valores constantes da Tabela 3 a seguir, é possível verificar que, de fato, ocorreu redução dos valores empenhados ao Contrato 457/2012 a partir de 2015, sendo que em 2016 e 2017, sequer houve empenho disponível, se considerado que em 2017, o empenho inicial foi zerado.
Tabela 3 - Valores empenhados e consumidos no Contrato 457/2012 
	Nota empenho
	Ano
	Valor empenhado
	Valores ajustes
	Valores consumidos
	Saldo empenho

	2012NE801395
	2012
	12.000.000,00
	0,00
	12.000.000,00
	0,00

	2012NE802331
	2012
	5.500.000,00
	0,00
	5.500.000,00
	0,00

	Sem empenho
	2013
				0,00

	2014NE800307
	2014
	20.000.000,00
	41.700.000,00
	61.700.000,00
	0,00

	2015NE800227
	2015
	2.000.000,00
	-1.668.666,23
	331.333,77
	0,00

	2015NE801450
	2015
	3.280.000,00
	0,00
	3.280.000,00
	0,00

	2015NE801687
	2015
	2.000.000,00
	29.418.326,82
	31.418.326,82
	0,00

	Sem empenho
	2016
				0,00

	2017NE801228
	2017
	1.750.000,00
	-1.750.000,00
	0,00
	0,00

Fonte: elaboração própria com base no Sistema Acompanhamento de Contratos (SIAC) 
Adicionalmente, ocorreram diversos atrasos nos pagamentos à construtora, fato apontado no relatório de auditoria (conforme demonstrado às peças 15 e 61, em que são evidenciadas as datas de liquidação das faturas, as ordens bancárias e medições) , indicando consequência do cenário de limitação financeira enfrentado pelo Contrato 457/2012, a partir de setembro de 2014, conforme se pode observar na Tabela 4.
Tabela 4 - Demonstrativo de atrasos - Contrato 457/2012
	Medição
	Mês med.
	Notas Fiscais (NF) 
	Data emissão NF
	Data liquidação da fatura
	Número OB
	Data OB
	 
Atraso (1) 

	16
	set./14
	2668 e 2669
	13/10/2014
	16/10/2014
	20140B866822
	31/12/2014
	46

	18
	nov./14
	2724 e 2725
	16/12/2014
	30/12/2014
	20150B811384
	31/03/2015
	61

	20
	jan./15
	2762 e 2763
	03/02/2015
	15/02/2015
	20150B821516
	01/06/2015
	76

	22
	mar./15
	2788 e 2789
	06/04/2015
	28/04/2015
	20150B831489
	01/07/2015
	34

	24
	mai./15
	2853 e 2854
	23/06/2015
	14/07/2015
	20150B853865
	04/11/2015
	83

	a26
	jul./15
	2891 e 2892
	04/08/2015
	28/08/2015
	20160B801214
	13/01/2016
	108

	28
	set./15
	2926 e 2927
	16/10/2015
	04/11/2015
	2016IB815621
	16/02/2016
	74

	30
	nov./15
	2968 e 2969
	16/12/2015
	30/12/2015
	20160B829228
	10/03/2016
	41

	 (1) Descontado o prazo de 30 dias, conforme previsto na Cláusula Quarta do Contrato 457/2012
		
Fonte: peça 15 e processos de pagamento do Contrato 457/2012 (peça 59) 
Além disso, na Ordem de Paralisação de Serviços, emitida pela Superintendência Regional do DNIT no Rio Grande do Sul, por meio do Ofício 151/2017SR/RS, de 15 de fevereiro de 2017 (peça 40, p. 12) , consta a seguinte motivação para a paralisação das obras: "Tendo em vista que o saldo de empenho do contrato está chegando ao fim, e que até o presente momento não foram disponibilizados recursos para empenho nas obras da funcional programática 26.782.2087.7L04.0043 (...) "
Os indicativos de limitação de recursos financeiros, que perpassa os atrasos de pagamentos iniciados em set./2014, a redução de empenho a partir de 2015 e culmina com o esgotamento de empenho em 2017, acarretando a paralisação do Contrato 457/2012 pelo DNIT, somados à alta de preços de materiais betuminosos, são fatos, que, isoladamente, poderiam ser suportados pela empresa.
De parte da fiscalização do DNIT, da mesma forma como foi executada a imprimação da base, era esperado que houvesse a adoção de medidas efetivas no sentido de exigir da empresa a execução da camada de CBUQ, em proteção da base executada. Em condições normais de fluxo de recursos orçamentários, tal exigência é pertinente, no entanto, no caso concreto, ela poderia não ser viável, frente ao panorama existente à época, com restrições de recursos, atrasos de pagamento e ausência de prospecção de empenhos financeiros, que constituem ocorrências desfavoráveis, supervenientes e alheias à vontade das partes.
Inclusive, a restrição de recursos financeiros se mostrou generalizada nos demais contratos da BR116/RS, acarretando situações similares, como atrasos no cronograma, perda de serviços e abandono da obra. Ademais, conforme o caso, verificou-se que foram adotadas medidas cabíveis, por parte da fiscalização, frente às dificuldades enfrentadas nos vários contratos, a exemplo de abertura de PAAR, paralisação dos serviços diante do esgotamento de empenhos, proteção da base executada com imprimação, e, em último caso, aplicação de multas, suspensão de contratar com o DNIT e, ainda, a rescisão contratual. De forma geral, pondera-se que algumas dessas condutas foram consideradas como atenuantes, face à ausência de medidas mais drásticas por parte da fiscalização, não se recomendando, então, a aplicação de multa.
Nesse contexto, concluiu-se que a limitação de recursos financeiros para a execução da obra foi fator que impactou no regular andamento do empreendimento e na execução dos serviços.
Imbróglio sobre a renovação ou não de garantia contratual por parte da construtora
Por fim, no que se refere à alegação de não renovação das garantias contratuais, as argumentações do DNIT e da empresa executora são contrastantes. A autarquia alega que a empresa não apresentou as garantias tempestivamente, já a Constran alega que apresentou devidamente as garantias, mas que o DNIT não as aceitou, injustificadamente. Nesse imbróglio, foi aberto um processo administrativo de apuração de responsabilidade (PAAR) para a averiguação de tal irregularidade.
Assim, foram consultados os documentos constantes do PAAR supracitado (Processo SEI 50600.616847/201776, em https://sei.dnit.gov.br, consulta em 14/7/2021) , e verificou-se que o DNIT concluiu, em última instância administrativa, pela procedência dos fatos imputados à construtora (peça 51) e pela aplicação da pena de suspensão temporária para participar de licitação e impedimento de contratar com a autarquia pelo prazo de seis meses.
De toda forma, no caso concreto ora em análise, verificou-se que a não renovação das garantias contratuais não foi questão decisiva para a ocorrência da deterioração da base, mas sim o longo tempo em que esse serviço ficou exposto a intempéries e ao tráfego local.
Ademais, diante de outros fatores já relatados no tópico I desta instrução, principalmente a restrição de recursos financeiros, com ausência de prospecção de empenhos, atrasos em pagamentos e alta de materiais betuminosos, torna-se desnecessário adentrar no mérito sobre a imputação de culpa pela não renovação de garantia processual, já apreciada no âmbito de processo administração específico de apuração de responsabilidade, desvinculado da deterioração da base em razão de descompasso entre etapas da obra.
II.	Oitiva sobre a deterioração de serviços relacionados à terra armada, decorrente do descompasso entre as etapas da obra.
II.1 	Resposta do DNIT (peça 37) , supervisora (peça 40) e construtora (peças 4246) :
Em relação aos problemas encontrados nos acessos ao viaduto de Barra do Ribeiro, construídos em terra armada, o DNIT e a construtora apresentaram basicamente as mesmas justificativas para a deterioração da base de brita graduada, quais sejam, a limitação de recursos financeiros, a alta dos preços dos materiais betuminosos e que os serviços para a proteção das camadas inferiores e da terra armada poderiam ser executados em curto prazo.
Adicionalmente, o DNIT, a supervisora e a construtora, em manifestações semelhantes, alegaram que os defeitos encontrados seriam de fácil correção  (peça 37, p. 6; peça 40, p. 24 e peça 42, p. 1112, respectivamente) . Transcreve-se a seguir excerto da alegação da supervisora (peça 40, p. 2-4) :
Cabe destacar que os materiais carreados pelas chuvas concentramse na superfície do aterro, não produzindo impacto significativo as camadas inferiores que estão em contato direto com as fitas metálicas da estrutura das escamas, as arestas entre escamas são protegidas internamente por uma manta de geotêxtil para evitar o carreamento dos finos entre as escamas.
 (...) 
 (...) até a presente data (após 32 meses) uma estrutura parcialmente implantada, apenas com a conclusão da instalação das escamas (sem coroamento) e alteamento dos aterros subsequentes, dos quais todos os controles tecnológicos realizados apontam para eficiência dos trabalhos desenvolvidos. Podemos destacar que a execução dos aterros ocorreu estabelecendo a compactação do material em sua umidade ótima determinando a densidade máxima esperada para o material com isso haveria pouco espaço no maciço para ocupação de água na estrutura do aterro (infiltração) (...) .
 (...) a vegetação que se desenvolve nas arestas das placas não é uniforme em todas as faces do aterro e acontece muito pela deposição de sedimentos que carreiam da parte superior da estrutura e a presença de água nas faces das escamas provenientes das chuvas e ação do vento tratase de vegetação rasteira algo que poderia ser limpo facilmente sem prejuízos ao maciço (...) .
 (...) há a percolação de água pela face das escamas, porém sem o carreamento dos finos protegidos por trás das placas com a manta geotêxtil, placas com fissuras podem ser recuperadas a imagem do parecer apresentada (Foto 2) pode incorrer em uma trinca de retração do concreto (microfissura) , visualmente não é possível observar material fino escorrendo da escama somente uma mancha de umidade local.
A empresa supervisora conclui então que (peça 40, p. 5) :
Ao analisarmos as situações apresentadas no que se refere aos serviços executados na estrutura de terra armada podemos destacar que os mesmos foram executados dentro das diretrizes normativas para execução destes, se há a necessidade de algum reparo a estrutura, estes somente são superficiais.
II. 2 	Análise:
Em relação às alegações de insuficiência de recursos e ao aumento dos preços dos materiais betuminosos, estas já foram devidamente analisadas no item I anterior.
Sobre a questão de que materiais carreados concentram-se na superfície do aterro, não atingindo as camadas inferiores, cabe destacar que a simples argumentação tem baixa capacidade probatória, uma vez que não veio acompanhada de elementos técnicos.
O mesmo raciocínio se aplica à alegação de que "todos os controles realizados apontam para eficiência dos trabalhos desenvolvidos", uma vez que, não foram trazidos nas respostas às oitivas tais controles tecnológicos, tampouco informou-se em que momento foram feitos (durante a construção dos acessos ou recentemente, após exposição prolongada a intempéries) .
Por fim, as alegações não esclareceram os indícios de irregularidade encontrados durante visita à obra em 2019 e apontados no relatório de fiscalização (peça 24, p. 12-13) . Nesse sentido, faz-se referência ainda a outras fotografias, tiradas durante a auditoria (vide peça 53) , que ratificam a existência de problemas relacionados à exposição a intempéries como: presença de vegetação nas placas, corrosão nas armaduras da barreira New Jersey, carreamento por água infiltrada de solos finos e existência de fissuras e trincas em algumas escamas da terra armada.
Em que pese as manifestações do DNIT, da supervisora e da construtora serem uníssonas pela estabilidade das obras em terra armada, diante da não apresentação dos ensaios técnicos comprobatórios da solidez dos serviços executados e da estabilidade das obras, após longa exposição a intempéries, foram solicitadas ao DNIT documentação e informações mais completas sobre a obra em apreço, incluindo: as medições relativas ao TED 919/2018 firmado entre o DNIT e o Exército Brasileiro para a execução dos serviços remanescentes; os ensaios realizados em terra armada do viaduto de acesso à Barra do Ribeiro que confirmem a estabilidade da obra; e os serviços executados no referido viaduto, em 2019 e 2020, englobando os necessários refazimentos.
Em resposta, o DNIT informa, com base nas informações da empresa supervisora, que as estruturas do muro em terra armada foram ensaiadas somente à época da empresa anterior (Constran) e que, em 2019 e 2020, foram reexecutados parte da camada de base e sub-base sobre o muro de terra armada (peça 57) . Como subsídio, encaminhou os relatórios de supervisão dos anos de 2019 (doze relatórios) e 2020 (nove relatórios) . Os ensaios tecnológicos de laboratório elencados nos referidos relatórios não se referem à estrutura em apreço (peça 63 - item não digitalizável) .
De acordo com o Relatório de Supervisão de Obras 86 (peça 54) , as obras na pavimentação sobre a terra armada e no viaduto de acesso à Barra do Ribeiro foram retomadas.
Registre-se que a elaboração do projeto dos remanescentes prevê a necessidade de reparos (retrabalhos) em serviços já executados, liberados e medidos no contrato anterior. Destaque-se que a retomada de algumas etapas da obra segue de forma mais lenta devido à subcontratação de empresas para execução dos serviços em obras de arte especiais, drenagens e obras complementares, conforme explicitado no último relatório de supervisão apresentado (peça 55) .
Ademais, esses assuntos estão em fase final para a apresentação de soluções técnicas solidarizadas entre supervisora e fiscalização, tendo sido protocolado junto ao DNIT a 1ª RPFO dentro do TED 919/2018 durante o ano de 2020.
No que tange especificamente ao viaduto de acesso à Barra do Ribeiro referente ao presente tópico, já foram finalizados 91% dos serviços previstos para a referida obra de arte especial. Em setembro de 2020, houve a retomada das atividades de implantação desse viaduto pela executante.
Evidencia-se, portanto, que não foram feitos ensaios adicionais posteriores nas obras em terra armada (apenas os ensaios durante a execução da obra) . Ou seja, não há garantias sobre a manutenção da estabilidade dessa obra depois que foi exposta a intempéries.
Ainda não foram adotados pelo DNIT os estudos e análises que permitam dimensionar a amplitude das ações corretivas das patologias detectadas no presente relatório relativas à terra armada, no que tange a carreamento de finos, corrosão de armadura nas barreiras New Jersey, placas trincadas com carreamento de solo, pela mancha alaranjada ao longo das juntas, trincas de retração de boa dimensão concentrada no meio da placa (lugar de fixação do tirante) , podendo indicar falha estrutural, desalinhamento das placas com comprometimento em razão da umidade, evidenciadas nas fotos da peça 56.
Adite-se que o avanço da vegetação e seu enraizamento podem interferir na aderência dos reforços projetados em relação ao aterro executado, o que altera as condições de estabilidade da obra. Além disso, a umidade excessiva acelera o processo de degradação do concreto.
Portanto, considerando que o Exército Brasileiro já está fazendo, em obediência ao TED 919/2018, os reparos referentes aos serviços de contrato anterior e tendo em vista a necessidade de se garantir a estabilidade das obras remanescentes, depois das interrupções e intempéries, propõe-se: dar ciência ao DNIT, com fundamento no artigo 9º, inciso II, da Resolução-TCU 315/2020, de que que a não implementação de novos estudos e análises necessários ao correto diagnóstico da situação das obras em terra armada nos acessos ao viaduto da Barra do Ribeiro (Contrato 457/2012) , em razão de trincas, umidade, vegetação e outras patologias, decorrentes de descompasso entre etapas da obra, com vistas a aferir a estabilidade e integridade da estrutura, está em desacordo com as atribuições previstas no artigo 172, incisos II, VI, VIII e X, e no artigo 159, inciso IV, do Regimento Interno do DNIT, e com o item 5.1.1, alíneas "g" e "j", o item 6.1.3, 2º parágrafo e o item 8.1 do Manual de Gestão e Fiscalização de Contratos do DNIT de 2020, para dar suporte às ações de coordenação previstas no artigo 155, incisos II e IX, do referido regimento.
III.	Da análise de responsabilidade dos manifestantes
Considerando que a oitiva, ora em análise, deriva de achado cuja proposta original da equipe de auditoria era de audiência, portanto, com a elaboração de matriz de responsabilização (peça 24, p. 2324) , a avaliação de responsabilização dos manifestantes será realizada a partir dos itens levantados na referida matriz.
A matriz de responsabilização, em seu item "situação encontrada", mostra a ocorrência de serviços deteriorados pela exposição prolongada a intempéries, decorrente do descompasso entre as etapas da obra e da atuação inadequada da fiscalização do DNIT, da supervisora e da construtora.
Inicialmente, cabe registrar que, após a análise procedida das oitivas, restou confirmada a ocorrência de dano ao erário, em razão da deterioração de serviços executados, que tiveram de ser reparados, em sede do TED 919/2018, no valor de R$ 1.192.877,89 (ref. jan./2018) .
No que se refere à responsabilização pelo dano, as partes ouvidas em sede de oitiva foram a fiscalização do DNIT, a empresa supervisora e a empresa executora.
No caso da fiscalização do DNIT, representada pelo fiscal do Contrato 457/2012, a conduta apontada consistiu na permissão de execução dos serviços com grande descompasso. Acrescentou-se que o fiscal deveria ter exigido a conclusão dos serviços de pavimentação e de drenagem para a consolidação e proteção dos acessos ao viaduto (terra armada) . 
Com relação à execução de serviços com descompasso, conforme exposto na presente análise (item 41) , restou superado, dado que demonstrou-se ser exequível a camada de CBUQ, cobrindo a camada de base em curto prazo, mitigando, assim, o descompasso apontado.
No que concerne à omissão da fiscalização em exigir a execução de determinados serviços, como forma de propiciar a proteção necessária, tanto para a base de brita graduada como para os acessos ao viaduto, cabe alguns comentários. 
A conduta do gestor registrada como reprovável, era de natureza preliminar, visto a carência dos esclarecimentos trazidos nas manifestações, ora analisadas.
Após análise, confirmou-se que de fato não houve a exigência, por parte da fiscalização, para a execução do referido revestimento (CBUQ) . Os motivos alegados e confirmados, para tal decisão, foram o cenário de restrição financeira que se apresentava a partir do final de 2014, somado à inesperada alta de materiais betuminosos. 
Nesse sentido, entende-se que a decisão adotada pelo fiscal não configura erro grosseiro ou dolo, nos termos do art. 28 da LINDB (Decreto-Lei 4.657/1942) , implicando responsabilidade pessoal do agente pela irregularidade detectada. 
Em verdade, a referida legislação traz em seu bojo (§ 2º do art. 22) orientação para que sejam considerados os atenuantes e agravantes existentes na infração cometida pelo agente, bem como seus antecedentes.
Considera-se como atenuante a dificuldade para se decidir quais seriam os serviços a serem priorizados, em situação de escassez de recursos. Conforme já citado, nesta instrução, não só a base imprimada deveria ser protegida, mas também o terrapleno executado, com a execução de sub-base, base e imprimação, bem como a finalização do maciço em terra armada. Nessas condições, até se poderia exigir do fiscal conduta diversa, no entanto, qualquer decisão resultaria em serviços perdidos, se considerada as circunstâncias desfavoráveis, como a redução de empenhos, a partir de 2015, e por fim o esgotamento do saldo de empenho, a partir de 2017, que acarretou, inclusive, a paralisação contratual em fevereiro de 2017.
Outro atenuante presente na atuação da fiscalização foi a não prorrogação do prazo de vigência do referido contrato, em razão de não renovação da respectiva garantia, por parte da empresa executora, que culminou com a extinção da avença, por decurso de prazo. 
Além disso, considera-se como atenuante, a recomendação para que toda a base de brita graduada fosse tempestivamente imprimada, fato confirmado em consulta às medições no SIAC (peça 62) .
Quanto ao longo tempo em que os serviços estiveram expostos a intempéries, convém citar que grande parte desse período, decorreu da paralisação e do tempo para retomar os serviços com o Exército (2019) , situações estas que superam a competência da fiscalização (esgotamento de saldo contratual e indisponibilidade de empenhos e trâmite do TED) .
Nesses termos, foi possível configurar a boa-fé, tendo em vista que a conduta do fiscal, cuja decisão foi de priorizar a execução de alguns serviços (terrapleno e finalização do maciço de terra armada) , em detrimento de outros (camada de CBUQ) , manteve a finalidade de proteção de serviços executados, face o cenário de restrição de empenhos que assolou todos os contratos da BR-116/RS. Dessa forma, apesar de configurado o prejuízo ao erário, considerando-se as circunstâncias desfavoráveis e determinantes, bem como os atenuantes, aqui expostos, deixa-se de propor a aplicação de multa ao fiscal.
No que se refere à conduta da empresa supervisora, que atua subsidiariamente à fiscalização do Contrato 457/2012, foi apontada a sua omissão na ocorrência do descompasso dos serviços de base e de CBUQ e a não conclusão dos acessos ao viaduto.
Nesse caso, entende-se que todos os argumentos expostos para a fiscalização, podem ser aproveitados em benefício da supervisora, dada a sua atuação subsidiária. 
Quanto à conduta da empresa executora, apontou-se que atuou inadequadamente, com riscos de deterioração da base, devido ao descompasso de execução desse serviço em relação ao de revestimento (CBUQ) . 
No entanto, conforme concluído nesta instrução, o descompasso de cerca de 10 km de base executada e imprimada, não teria sido, por si só, o fator principal a acarretar a deterioração da base, aqui discutida, visto que poderia ter sido mitigado em 22 dias, com a execução da 1ª camada de CBUQ. Tampouco, apontou-se negligência da empresa na execução dos serviços a serem reparados. Todavia, o longo tempo a que esses serviços estiveram expostos a intempéries e tráfego local foi determinante para a deterioração. Assim, considerando-se que grande parcela desse tempo decorreu de paralisação dos serviços, cujo motivo determinante foi o esgotamento de saldo de empenho, somado à falta de perspectiva quanto à disponibilização de recursos financeiros para as obras da BR116/RS, que constitui fator alheio à vontade da empresa executora, inviabiliza-se assegurar eventual parcela de responsabilidade, pelos prejuízos relatados, que caberia à empresa executora. 
Como atenuante à conduta da empresa executora, por não ter escolhido executar a 1ª camada de CBUQ, em detrimento de outros serviços, cabe relatar que os serviços efetivamente executados tiveram a finalidade de proteção a outros já executados, como é o caso de serviços de pavimentação (sub-base, base e imprimação) no terrapleno concluído, o enleivamento dos taludes, e o término do maciço de terra armada. 
Outros atenuantes que podem ser considerados são as circunstâncias desfavoráveis imprimidas ao Contrato 457/2012, como os atrasos de pagamentos das medições, somados à falta de prospecção de empenhos para as obras, que podem ter sido fatores determinantes na escolha dos serviços a serem executados.
Nessas condições, até se poderia exigir da empresa executora conduta diversa, com a execução da 1ª camada de CBUQ, no entanto, qualquer decisão resultaria em serviços perdidos, face o cenário de restrição de recursos.
Por fim, não se considera que houve locupletamento, por parte da empresa executora, em razão do prejuízo aqui relatado, dado que os serviços contratuais foram executados, atestados e medidos por agente competente, dentro dos trâmites normais do DNIT.
Assim, não houve imprudência, imperícia ou negligência nas condutas do fiscal do DNIT, da construtora e da supervisora. Não restou evidenciado, no presente caso, que seria mandatório aos responsáveis atuar de forma diversa, de modo a vislumbrar o cenário de limitação de recursos financeiros que se aproximava nos anos de 2015 e 2016. Com base nisso, considerou-se plausível a tese de que, caso não ocorresse a escassez de recursos, os problemas de deterioração de serviços seriam mitigados. 
Por todo o exposto nos tópicos I, II e III, podem ser acolhidas as manifestações apresentadas pelo DNIT, pela empresa executora e pela supervisora.
IV. 	Pertinência da manutenção dos demais encaminhamentos propostos no relatório de fiscalização.
Restaram pendentes de análise da pertinência os seguintes encaminhamentos propostos no relatório de fiscalização (peça 24, p. 3-4) :
b) recomendar ao DNIT que:
 (...) 
b.2) inclua, no cronograma de execução de suas obras rodoviárias, prazo suficiente para a expedição das licenças de utilização das áreas de apoio (jazidas) , ou, como solução alternativa, somente expeça a ordem de início dos serviços após a certificação de que a quantidade de jazidas com licenças expedidas seja em número suficiente para permitir o trabalho em campo sem comprometimento do cronograma físico da obra; e
c) promover a juntada de cópias do presente relatório de auditoria, bem como do Relatório, do Voto e do Acórdão que vier a ser prolatado aos processos TC 003.063/20127 e TC 017.210/20178.
Sobre a recomendação contida no item 'b.2' acima, esclarece-se que encaminhamento semelhante já foi proposto no âmbito do relatório de auditoria realizada na BR-280/SC (peça 64 do TC Processo 010.357/20190) , conclui-se, então, ser desnecessária a sua repetição. Ademais, já foi dada ciência ao DNIT no mesmo sentido, conforme item 9.2 do Acórdão 3139/2020-TCU-Plenário, Ministro Relator Walton Alencar, referente às obras de melhoria de capacidade da BR-116/RS (TC-Processo 008.057/2019-2) .
Sobre a juntada de cópias proposta no item 'c', considerou-se pertinente a manutenção de parte do encaminhamento, uma vez que as conclusões constantes do relatório de auditoria podem subsidiar as análises em curso no TC Processo 003.063/2012-7: monitoramento de que trata o subitem 9.4 dos Acórdãos 1.596/2011 e 2.736/2011, ambos do Plenário e do Ministro Relator Walton Alencar, exarados no TC Processo 030.105/2010-2. Já em relação ao TC Processo 017.210/2017-8, informa-se que o processo já foi objeto de deliberação, sendo prolatado o Acórdão 961/2021-TCU-Plenário, Ministro Relator Walton Alencar, em que foi determinado o apensamento ao TC Processo 003.063/2012-7, supracitado, sendo desnecessária a juntada.
Assim, a proposta de encaminhamento desta instrução deve contemplar determinação para a juntada de cópias do relatório de auditoria (peça 24) , bem como do relatório, do voto e do acórdão que vier a ser prolatado ao processo TC Processo 003.063/2012-7.
CONCLUSÃO
Esta instrução teve como objetivo analisar as respostas, às oitivas, encaminhadas pelo Departamento Nacional de Infraestrutura de Transportes (DNIT) , pela empresa supervisora Magna Engenharia Ltda. e pela empresa executora Constran S/A Construções e Comércio no que se refere à:
deterioração dos serviços de base de brita graduada, decorrente do descompasso entre etapas da obra (tópico I) ;
deterioração de serviços relacionados à terra armada, decorrente do descompasso entre etapas da obra (tópico II) .
Quanto ao item "a", deterioração dos serviços de base de brita graduada, decorrente do descompasso entre etapas da obra, concluiu-se que tal fato poderia ter sido mitigado, caso houvesse a realização tempestiva desses serviços em um prazo médio de 22 dias, pela empresa executora, à época. No entanto, houve limitação de recursos financeiros para a execução da obra, fato com potencial impacto no regular andamento do empreendimento e na execução dos serviços (tópico I, itens 11-62) .
Após análise da responsabilidade dos manifestantes, conclui-se que não houve imprudência, imperícia ou negligência nas condutas dos três responsáveis, considerando que grande parcela do tempo em que os serviços ficaram expostos a intempéries e tráfego local decorreu de paralisação cujo motivo determinante foi o esgotamento de saldo de empenho, somado à falta de perspectiva quanto à disponibilização de recursos financeiros para as obras da BR116/RS, com priorizações de serviços em detrimento de outros, mas com manutenção da finalidade de proteção dos serviços executados, além de circunstâncias desfavoráveis como atrasos de pagamentos das medições e alta dos preços de materiais betuminosos (tópico III, item 80-105) . 
Não restou comprovado, no presente caso, que era mandatório aos responsáveis atuar de forma diversa, de modo a vislumbrar o cenário de limitação de recursos financeiros que se aproximava nos anos de 2015 e 2016. Com base nisso, considerou-se plausível a tese de que, caso não ocorresse a escassez de recursos, os problemas de deterioração de serviços seriam mitigados (tópicos I e III, itens 11-62 e 80-105) .
No que se refere ao item "b", deterioração de serviços relacionados à terra armada, decorrente do descompasso entre etapas da obra, considerando que o Exército Brasileiro já está fazendo, no âmbito do TED 919/2018, os reparos referentes aos serviços de contrato anterior e tendo em vista a necessidade de se garantir a estabilidade das obras remanescentes, depois das interrupções e intempéries, concluiu-se por dar ciência ao DNIT de que a não implementação de novos estudos e análises necessários ao correto diagnóstico da situação das obras em terra armada nos acessos ao viaduto da Barra do Ribeiro (Contrato 457/2012) , em razão de trincas, umidade, vegetação e outras patologias, decorrentes de descompasso entre etapas da obra, com vistas a aferir a estabilidade e integridade da estrutura, está em desacordo com as atribuições previstas no artigo 172, incisos II, VI, VIII e X, e no artigo 159, inciso IV, do Regimento Interno do DNIT, e com o item 5.1.1, alíneas "g" e "j", o item 6.1.3, 2º parágrafo e o item 8.1 do Manual de Gestão e Fiscalização de Contratos do DNIT de 2020, para dar suporte às ações de coordenação previstas no artigo 155, incisos II e IX, do referido regimento (tópico II, itens 63-79) .
Nesse contexto, conclui-se que podem ser acolhidas as manifestações apresentadas pelo DNIT, pela empresa supervisora e pela empresa executora.
Considerando que o empreendimento contempla nove lotes para a execução de obras de melhoria de capacidade, incluindo duplicação, na rodovia BR116, no estado do Rio Grande do Sul, no qual se insere o Contrato 457/2012 (Lote 1) , e que já foi dada a ciência ao DNIT, no âmbito do Acórdão 3139/2020-TCU-Plenário, de relatoria do Ministro Walton Alencar Rodrigues (Lote 3, Contrato 459/2012, TC Processo 008.057/2019-2) , com o propósito de se evitar a repetição de prorrogações de prazo, em razão de questões ambientais, conclui-se que, por ora, não restam outras medidas a serem tomadas por esta Corte de Contas (tópico IV, item 107) .
Por fim, concluiu-se por propor que seja determinada a juntada de cópias do relatório de auditoria (peça 24) , da presente instrução técnica, bem como do relatório, do voto e do acórdão que vier a ser prolatado, aos processos TC Processo 003.063/2012-7 e TC Processo 017.210/2017-8 (tópico IV, itens 108-109) .
PROPOSTA DE ENCAMINHAMENTO
Ante todo o exposto, submetemse os autos à consideração superior, propondo ao Tribunal:
a) acolher, com fundamento no art. 250, inciso V, § 1º c/c § 7º do Regimento Interno do TCU, as manifestações apresentadas pelo DNIT e pelas empresas Magna Engenharia Ltda. (CNPJ: 33.980.905/000124) e Constran S/A Construções e Comércio (CNPJ: 61.156.568/000190) em recuperação judicial;
b) dar ciência ao DNIT, com fundamento no artigo 9º, inciso II, da Resolução-TCU 315/2020, que a não implementação de novos estudos e análises necessários ao correto diagnóstico da situação das obras em terra armada nos acessos ao viaduto da Barra do Ribeiro (Contrato 457/2012) , em razão de trincas, umidade, vegetação e outras patologias, decorrentes de descompasso entre etapas da obra, com vistas a aferir a estabilidade e integridade da estrutura, está em desacordo com as atribuições previstas no artigo 172, incisos II, VI, VIII e X, e no artigo 159, inciso IV, do Regimento Interno do DNIT, e com o item 5.1.1, alíneas "g" e "j", o item 6.1.3, 2º parágrafo e o item 8.1 do Manual de Gestão e Fiscalização de Contratos do DNIT de 2020, para dar suporte às ações de coordenação previstas no artigo 155, incisos II e IX, do referido regimento;
c) nos termos do art. 8º da Resolução-TCU 315, de 2020, fazer constar, na ata da sessão em que estes autos forem apreciados, comunicação do relator ao colegiado no sentido de promover a juntada de cópias do relatório de auditoria (peça 24) , da presente instrução técnica, bem como do Relatório, do Voto e do Acórdão que vier a ser prolatado ao processo TC Processo 003.063/2012-7;
d) com fundamento no item 8 do Anexo Único à Portaria-Segecex 9/2020, informar ao DNIT e as empresas Constran S/A Construções e Comércio em recuperação judicial (CNPJ: 61.156.568/000190) e Magna Engenharia Ltda. (CNPJ: 33.980.905/000124) do acórdão que vier a ser proferido, destacando que o relatório e o voto que fundamentam a deliberação ora encaminhada podem ser acessados por meio do endereço eletrônico www.tcu.gov.br/acordaos; 
e) arquivar o presente processo, com fundamento no art. 250, inciso I c/c § 1º do Regimento Interno do TCU.

Marcelo Augusto Puzone Gonçalves (272.153/OAB-SP), Flávio Giacobbe (138471/OAB-SP) e outros, representando Constran S/A-construções e Comércio.

Não atuou.

RELATÓRIO DE AUDITORIA. FISCOBRAS 2019. OBRAS DE ADEQUAÇÃO DE CAPACIDADE E DUPLICAÇÃO DO LOTE 1 DA RODOVIA BR 116/RS. DETERIORAÇÃO DE SERVIÇOS DE BASE DE BRITA GRADUADA E DE TERRA ARMADA, DECORRENTE DO DESCOMPASSO ENTRE ETAPAS DA OBRA. OITIVA DOS RESPONSAVEIS. ACOLHIMENTO. CIÊNCIA. ARQUIVAMENTO.

RELATÓRIO DE AUDITORIA (RA)

Secretaria de Fiscalização de Infraestrutura Rodoviária e de Aviação Civil (SeinfraRod).

Trata-se de relatório de auditoria realizado nas obras de adequação de capacidade e duplicação da BR116, no estado do Rio Grande do Sul, entre os municípios de Porto Alegre e Pelotas, licitadas pelo Departamento Nacional de Infraestrutura de Transportes (DNIT) por meio da Concorrência 342/2010-00, Lote 1  (segmento: km 300,54 ao km 325,00) , objeto do Contrato 457/2012.
Nesta oportunidade, examinam-se as respostas às oitivas, encaminhadas pelo Departamento Nacional de Infraestrutura de Transportes (DNIT) , pela empresa supervisora Magna Engenharia Ltda. e pela empresa executora Constran S/A Construções e Comércio referente à deterioração de base de brita graduada da rodovia e de terra armada nos acessos ao viaduto de Barra do Ribeiro, decorrente do descompasso entre etapas da obra.
A deterioração do serviço de base de brita graduada em diversos segmentos da rodovia decorreu da exposição da base a intempéries, sem a devida proteção da camada superior com a aplicação de concreto betuminoso usinado a quente (CBUQ) , que deveria ter sido executada tempestivamente.
Em razão da escassez de recursos e da não-renovação de garantias por parte da contratada, as obras foram paralisadas pelo DNIT em fevereiro de 2017, perdurando por praticamente dois anos.
As obras foram retomadas com nova contratação firmada entre o DNIT e o Exército Brasileiro, em 18/12/2018, por meio do Termo de Execução Descentralizada - TED 919/2018. O ajuste englobou os remanescentes das obras objeto do Contrato 457/2012 (Lote 1) e do Contrato 458/2012 (Lote 2) . Entre os serviços que integram orçamento do TED 919/2018, insere-se o serviço "reciclagem de base", com valor total de R$ 1.192.877,89 (ref. jan./2018) para o Lote 1 (peça 50, p. 15) .
Embora os serviços de base degradados não terem sido descartados, o seu reaproveitamento foi estimado em mais de um milhão de reais, gasto que poderia ser evitado se não houvesse a degradação.
Outro achado de auditoria foi a identificação de indícios de deterioração dos acessos ao viaduto em terra armada (maciço) de Barra do Ribeiro.  Ao tempo da fiscalização do TCU, em 2019, verificou-se que as obras de pavimentação e drenagem não haviam sido conclusas. Assim, o maciço ficou descoberto e exposto a intempéries, dando lugar a infiltrações, fissuras e a crescimento de vegetação entre as placas de contenção do aterro.
Em suas manifestações, os representantes do DNIT e das empresas Constran e Magna Engenharia alegam como causas para longo período de exposição da base da rodovia e do maciço de terra armada às intempéries as restrições orçamentárias iniciadas em final de 2014, a elevação dos valores dos materiais betuminosos provocada pela mudança da política de preços da Petrobrás, além do imbróglio quanto à não-renovação das garantias da contratada.
A construtora Constran aduz ainda, quanto à pavimentação, que era necessário a existência de segmentos consideráveis de base de brita graduada para implantação do revestimento em CBUQ, não sendo possível realizar tais serviços de forma concomitante, sob pena de mobilizar contingente de pessoas e maquinário para pequenos trechos, o que afetaria a produtividade da obra.
Em relação ao maciço de terra armada nos acessos do viaduto da Barra do Ribeiro, os manifestantes sustentam a estabilidade da contenção do aterro, o desgaste superficial das camadas do maciço, sem comprometimento das bases profundas.
As razões foram parcialmente acolhidas pela Secretaria de Fiscalização de Infraestrutura Rodoviária e de Aviação Civil que, porém, isentou os responsáveis de qualquer sanção ou imputação de débito decorrente de dano, haja vista circunstâncias alheias à vontade dos agentes, conjugadas com fatores atenuantes.
Feito esse introito, decido.
Acompanho o parecer da Unidade Técnica, cujos fundamentos, desde logo, incorporo ao meu voto, sem embargo de acrescer alguns comentários.
Consoante apurado nos autos, foram executados 10,27 km de base de brita graduada, os quais não receberam pavimentação com concreto betuminoso usinado a quente (CBUQ) no tempo devido, em razão de descompasso da obra. Assim, esses segmentos rodoviários permaneceram expostos às intempéries por mais de dois anos, abrangendo o período de paralisação dos serviços, até que o DNIT delegasse a execução do trecho rodoviário ao Exército Brasileiro.
 Tamanho descompasso não poderia ser justificado apenas pela necessidade de ganho de produtividade com a mobilização de recursos humanos e maquinário para maiores extensões da rodovia. Cálculos efetuados pela unidade instrutiva, com base na produção da usina de asfalto disponibilizada pela contratada, demonstram que seria possível recobrir com CBUQ a camada de base descoberta em 22 dias de trabalho. Mesmo assim, esse prazo seria suficiente para mitigar os efeitos do descompasso apontado caso houvesse o fluxo normal de recursos orçamentários e financeiros, uma vez que a construtora executava os serviços contratados.
O que foi determinante para que ocorresse a deterioração da base da rodovia foi a escassez de recursos orçamentários. Os quadros demonstrativos apresentados pela SeinfraRodov comprovam a diminuição sensível dos recursos orçamentários alocados para as obras, a partir de 2014, até não haver mais emissão de empenhos em 2016. Além disso, foram identificados diversos atrasos nos pagamentos à construtora, conforme relação de ordens bancárias, medições e data das faturas, já descontado o prazo de trinta dias previsto em cláusula contratual (peças 15 e 16) .
Nesse cenário de limitação de recursos orçamentários e financeiros, agravado pelo aumento dos produtos betuminosos, a fiscalização teve de tomar algumas decisões em prol da proteção dos serviços executados, como a imprimação da base de brita graduada com CM-30 (emulsão asfáltica destinada a impermeabilizar a base) até o recebimento definitivo das camadas de CBUQ, bem como a contenção dos taludes. Se tais medidas provisórias não evitaram a deterioração por intempéries, uma vez que os serviços ficaram paralisados por longo período até serem retomados, ao menos, garantiram que não houvesse a perda dos serviços.
Em outro giro, embora a ausência de renovação das garantias por parte da construtora tenha dado ensejo à paralisação dos serviços pela Administração do DNIT, não foi causa da deterioração do serviço base de brita graduada, a qual se deve ao longo tempo em que essa camada ficou exposta a intempéries e ao tráfego local. 
Considerando as circunstâncias excepcionais e os fatores atenuantes, verifica-se que a degradação da base da rodovia deve-se, em grande parte, a fatos alheios à vontade dos responsáveis, uma vez que o risco de dano poderia ser afastado se houvesse disponibilidade de recursos orçamentários, com os quais seria possível a execução dos serviços de pavimentação da rodovia em prazo relativamente curto.
O mesmo raciocínio aplica-se à deterioração de serviços relacionados à terra armada nos acessos do viaduto de Barra do Ribeiro. O descompasso entre etapas da obra fez com que não fossem executados a tempo os serviços de pavimentação dos acessos e de drenagem, expondo-os desnecessariamente a infiltrações decorrentes de intempéries. Conquanto os manifestantes aleguem a estabilidade do aterro, além de desgaste superficial da base, não provaram o alegado por meio de ensaios laboratoriais. 
Como atenuante, consta dos autos que, ao menos, a base do pavimento sobre o aterro foi concluída, bem como foram colocadas placas de concreto (escamas) para contenção do talude no viaduto, não havendo notícia de perda dos serviços executados. 
Outra circunstância que milita em favor dos responsáveis é o fato de grande parte do período de exposição da obra à intempérie ter sido motivada pela ausência de recursos orçamentários, sendo-lhes igualmente inexigível conduta diversa.
Consta também que o Exército Brasileiro, no âmbito do TED 919/2018, irá realizar os reparos necessários nos serviços do contrato anterior, garantindo, assim, a estabilidade da obra de arte especial remanescente, depois das interrupções e intempéries.
De todo modo, acompanho a proposta da unidade instrutiva no sentido de dar ciência ao DNIT quanto aos riscos decorrentes da ausência de completo diagnóstico da situação das obras em terra armada nos acessos ao viaduto da Barra do Ribeiro. 
Assim, acolho as manifestações apresentadas pelo DNIT, pela empresa supervisora e pela empresa executora.
Feitas essas considerações, voto por que o Tribunal acolha a minuta de acórdão que ora submeto à apreciação do colegiado.
TCU, Sala das Sessões, em 24 de novembro de 2021.
WALTON ALENCAR RODRIGUES 
Relator